臺灣士林地方法院刑事判決　　　　　　　　　　　　　　九十年度自字第二三七號
　　自　訴　人　戊○○
　　代　理　人　丁○○
　　　　　　　　金學坪律師
　　　　　　　　蔡明和律師
　　被　　　告　丙○○
　　　　　　　　甲○○
　　　　　　　　辛○○
　　　　　　　　己○○
　　　　　　　　庚○○
　　右　三　人
　　選任辯護人　林亦書律師
右列被告因業務過失致死案件，經自訴人提起自訴，本院判決如左：
    主  文
丙○○、甲○○、辛○○、己○○、庚○○均無罪。
    理  由
一、自訴意旨如自訴狀所載（如附件）。
二、按犯罪事實應依證據認定之，無證據不得推定其犯罪事實；不能證明被告犯罪者
    ，應諭知無罪之判決，刑事訴訟法第一百五十四條、第三百零一條第一項分別定
    有明文。又犯罪事實之證明，必須達於一般人均可得確信其為真實之程度，而無
    合理之懷疑存在時，始得為被告有罪之認定。如果犯罪事實之證明，尚未達到此
    一程度，仍有合理之懷疑存在時，即不能為被告有罪之認定。
三、訊據被告丙○○、甲○○、辛○○、己○○、庚○○均堅決否認有何業務過失致
    死犯行，被告辛○○、己○○、庚○○堅決否認有何偽造文書犯行。被告丙○○
    、甲○○辯稱：病患是否應裝設心電圖監視器，屬於醫療專業，由醫師決定；關
    於急救，並不是一定要由何人來急救，其要求護士要有急救之能力，如果有緊急
    狀況，一般是由護士先急救，然後再聯絡值班醫師，值班醫師應該在半小時內有
    所回應，被告辛○○、己○○、庚○○對被害人許劉妲之急救處置均合於規定，
    其並無監督不周；被告辛○○辯稱：其於接獲通知後，隨即趕赴病床參與急救，
    並無遲延；被告己○○、庚○○辯稱：被害人應否裝置具警報器之心電圖監視器
    ，係由主治醫師乙○○決定；其於得悉被害人之情況後，迅即採取緊急且必要之
    急救措施，且被告庚○○業經受過高級心臟救命術之訓練，並取得證照，自得為
    被害人插管急救以搶救生命；被告己○○另辯稱：被害人之病歷係其就急救過程
    中每十分鐘評估狀況後據實紀錄，並無登載不實等語。
四、按刑法第二百七十六條第二項之業務過失致死罪，必須以行為人之過失行為與被
    害人死亡結果間有因果關係為成立要件。而被告之行為與被害人死亡結果間，是
    否具有因果關係，必須以取向於經驗事實之條件理論作為判斷基準，如果被告之
    行為是造成被害人死亡結果所不可或缺的條件，則為此結果之原因。經查：被告
    丙○○、甲○○分別為台北市立忠孝醫院（以下簡稱忠孝醫院）之院長、副院長
    ，被告辛○○為忠孝醫院骨科病房九十年八月十日凌晨時之值班醫師，被告己○○、庚○○為忠孝醫院骨科病房九十年八月十日凌晨時之值班護士，業據其坦白
    承認。而被害人為忠孝醫院骨科第九一一號病房之病患，於民國九十年八月十日
    凌晨二時二十分，經被告己○○、庚○○發現心跳已經停止，嗣經急救無效後死
    亡。然基於以下之理由，本院認為被告辛○○、己○○、庚○○之行為與被害人
    之死亡結果間，是否有因果關係，仍有合理之懷疑存在。
（一）查被害人於九十年八月十日凌晨零時，心跳約每分鐘七十─八十次；於同日凌
      晨一時三十分，心跳約每分鐘七十─七十六次；於同日凌晨二時二十分許，值
      班護士己○○發現心跳停止等情，有忠孝醫院被害人之護理紀錄影本一紙在卷
      可稽。而證人即被害人之看護壬○○○於本院調查時證稱：十二點多時我有幫
      他翻身，到了二點多時護士有來，發現心跳已經停止等語（見本院九十一年三
      月十二日訊問筆錄）。足見被害人應該是於九十年八月十日凌晨一時三十分至
      同日凌晨二時二十分許心跳停止。
（二）被告己○○於發現被害人心跳停止後，即與被告庚○○共同急救，為被害人做
      心外按摩及人工呼吸；被告庚○○為被害人插上氣管內管急救；嗣被告辛○○
      醫師到場並給予被害人電擊多次，被害人仍然無心跳，且測不到血壓，被害人
      因急救無效後死亡，亦據被告己○○、庚○○、辛○○坦承在卷，並有上開護
      理紀錄影本一紙附卷可參。
（三）自訴人指稱：被告己○○、庚○○違反護理人員不得執行任何侵入性救治之規
      定，於值班醫師到場前為被害人執行插管救治，因此致被害人死亡等語。然查
      被害人係高齡九十一歲之病患，本患有心肌梗塞、心律不整、充血性心衰竭、
      左心室肥大等心臟疾病，有其病歷影本一份附卷可參。故造成其死亡之原因，
      並無法排除上開因素。況且被告己○○、庚○○係於被害人心跳已經停止之後
      ，對其進行急救，然被害人心跳停止之時間，如前所述，可能係五十分鐘之前
      ，則被告己○○、庚○○縱使不執行插管救治，是否就不會造成被害人死亡之
      結果，即有合理的懷疑存在。因此，尚難認被告己○○、庚○○之急救行為（
      包括插管行為），為造成被害人死亡之原因。
（四）又自訴人指稱：被告辛○○於值班時間返家，未在值班室值班，以致於護理人
      員於二時二十分發現被害人心跳停止後，遲至自訴人於二時三十五分趕赴醫院
      時，被告辛○○仍未至現場參與急救，以致延誤急救時機，致被害人死亡等語
      。然查被害人死亡之原因，有可能是其本身之因素；而其心跳停止，又有可能
      係五十分鐘後始被值班護士發現，均如前所述。因此，縱使被告辛○○於值班
      護士通知時，立刻趕至現場處理，是否即可挽回被害人之生命，不會造成被害
      人死亡之結果，仍有合理之懷疑存在。況且被告己○○、庚○○於發現被害人
      心跳已經停止後，立刻進行急救做心肺復甦術，並無任何延誤，被告辛○○於
      到場後為被害人電擊多次，被害人亦無心跳。足見縱使被告辛○○有過失行為
      ，該過失行為亦非被害人死亡之原因。至於自訴人另指稱：依重症護理概論一
      書所示，決定心肺復甦術的成功與否，常取決於去顫術（電擊）行使的速度。
      ：：很多成年病人，在心搏停止後六至十分鐘行使去顫術，仍能存活；及早實
      行ＣＰＲ非常快速實施電擊，存活率可達到百分之三十等語。惟既然被害人有
      可能係於心跳停止五十分鐘後始被發現，則縱使於當時立刻對被害人為電擊，
      被害人是否能存活，亦有可疑，憑此尚難認定被告辛○○之行為與被害人之死
      亡結果有因果關係。
五、至於自訴人指稱：被告己○○、庚○○明知被害人為心律不整之重症病人，惟於
    被害人自加護病房轉入普通病房時，卻未於心電圖監視器上加裝警報器，致被害
    人於九十年八月十日凌晨心跳停止無人知悉，致延誤搶救時機而死亡等語。惟訊
    據鑑定證人即被害人之主治醫師乙○○（嗣經自訴人追加為被告，另行審結）證
    稱：「（是否認為病人沒有必要裝有警報器的心電圖？）因為當時病人的狀況還
    不錯，所以沒有必要」、「（該病人身上要裝什麼儀器還是由你們骨科決定？）
    是我們來決定」、「（要裝什麼儀器是否可以由護士決定？）還是要先由醫生決
    定後才交由護士處理」等語，足見被害人應否裝設具警報器之心電圖監視器，應
    係由被害人之主治醫師乙○○決定，顯非值班護理人員之被告己○○、庚○○所
    得決定。故被告己○○、庚○○就此既無注意義務，自無所謂之過失行為可言。
六、另自訴人指稱：被告丙○○、甲○○負責管理忠孝醫院一切行政事務，並監督所
    屬之適法醫療活動，對於被告己○○、庚○○、辛○○監督不周，未對被害人裝
    設具警報器之心電圖監視器，且縱容被告辛○○未在值班室待命、被告辛○○、
    己○○、庚○○偽造病歷，亦有過失等語。惟查：（一）被告丙○○、甲○○分
    別為忠孝醫院之院長、副院長，僅負責醫院行政業務，對於是否對被害人裝設具
    警報器之心電圖監視器，事屬專業之醫療行為，本非院長、副院長所得監督，況
    且是否對被害人裝設具警報器之心電圖監視器，亦非由被告己○○、庚○○所得
    決定，故被告丙○○、甲○○自無過失行為可言。（二）被告己○○、庚○○、
    辛○○之急救行為與被害人之死亡，尚難認定有因果關係，已如前述，則亦難認
    定被告丙○○、甲○○就被告己○○、庚○○、辛○○之行政監督行為與被害人
    之死亡有因果關係。（三）不管被告辛○○、己○○、庚○○是否有病歷登載不
    實之情事，均係發生在被害人死亡之後，兩者間顯無因果關係，被告丙○○、甲○○縱使監督不周，亦與被害人之死亡結果無關。
七、又自訴人指稱：自訴人代理人丁○○於九十年八月十日凌晨二時三十分許趕至醫
    院時，卻未發現有醫師在場，病房內僅有二名護理人員即被告己○○及庚○○正
    在為被害人進行插管救治，然至自訴人約二時三十五分許趕到醫院時，值班醫師
    仍未到現場，後約三至五分鐘時間，值班醫師即被告辛○○始至現場施行急救，
    惟護理記錄記載之醫師到場時間與實際時間不符等語。經查：被害人之護理記錄
    上由被告己○○記載：「2:30辛○○予on endo（插管）」，有護理記錄影本一
    紙附卷可稽。如自訴人之上開指訴為真，則依其指訴，被告辛○○可能是當日凌
    晨二時三十五分至二時四十分間才到現場施行急救。訊據被告庚○○於本院審理
    時坦承有為被害人做插管急救；被告辛○○於本院審理時亦供稱：「（對病歷上
    插管部分有何意見？）如果在病房內，是醫師叫護士做的話，還是由醫師負責的
    ；且當初我到病房內時，就有看到護士在做插管，隨後我就接手做後續的動作，
    所以還是由我負責」等語。足見當時情形，係由被告庚○○先為被害人插管，嗣
    再由被告辛○○接手。查上開被害人護理記錄之記載是以十分鐘為一單位，故該
    護理記錄於二時三十分之時段記載被告辛○○插管，核與自訴人指訴被告辛○○
    之到場時間，並無不符。自訴人認該護理記錄登載不實，顯有誤會。至於自訴人
    指稱：被害人心電圖紀錄紙上列印之時間順序、間隔，與該紀錄紙上手寫之時間
    順序、間隔不符等語。訊據被告己○○於本院審理時辯稱：時間部分係其看手錶
    來記載，且病歷上之心電圖紀錄紙只是擷取其中一段並非全部等語。查被害人病
    歷中之心電圖紀錄紙上列印之時間順序、間隔固與其上手寫之時間順序、間隔不
    符，有該心電圖紀錄紙影本附卷可稽。然被告己○○既是僅擷取其中一段並加以
    記載時間，則其是否因此而誤載即有可能。況且依該心電圖紀錄紙所示，被害人
    正被施以電擊急救，此與事實並無不符，亦難認被告己○○有故意登載不實之犯
    意。
八、此外，自訴人復未提出其他積極證據足資證明被告五人有何業務過失致死犯行、
    被告己○○、庚○○、辛○○有何偽造文書等犯行。揆諸前揭說明，既不能證明
    被告犯罪，即應為無罪之諭知。
九、依刑事訴訟法第三百四十三條、第三百零一條第一項，判決如主文。
中      華      民      國      九十一      年      七      月    九    日
                                   臺灣士林地方法院刑事第一庭
                                       法  官  劉  秉  鑫
右正本證明與原本無異。
如不服本判決應於送達後十日內向本院提出上訴狀。
                                       書記官  徐  基  典
中      華民      國      九十一      年      七      月   十七   日
